【裁判字號】    91,重上,144
【裁判日期】    920729
【裁判案由】    返還股票
【裁判全文】
臺灣高等法院民事判決                            九十一年度重上字第一四四號
    上  訴  人  甲○○
    訴訟代理人  金志雄律師
    複  代理人  朱增祥律師
    被  上訴人  乙○○
    訴訟代理人  賴盛星律師
    複  代理人  許春芬律師
右當事人間，因返還股票事件，上訴人對於中華民國九十一年二月六日臺灣臺北地方
法院八十九年度訴字第三五五一號第一審判決，提起上訴，本院判決如左：
    主      文
原判決廢棄。
被上訴人在第一審之訴及假執行之聲請均駁回。
第一、二審訴訟費用由被上訴人負擔。
    事實及理由
一、被上訴人起訴主張：上訴人所持有聯華電子股份有限公司公開發行之一百三十七
    張股票 (以下稱系爭股票) ，係被上訴人於民國八十八年五月間所失竊，同年八
    月二十日向台灣新竹地方法院聲請公示催告，同月二十七日該院為催告持有系爭
    股票之人，應於公示催告最後登載公報或新聞紙之日起，六個月內向該院申報其
    權利，並提出該股票，如不為申報及提出股票，該院將宣告該股票為無效之裁定
    ；上訴人遲至申報權利期限將屆滿之八十九年三月十五日始申報權利，其申報權
    利之意旨略謂：上訴人之持有系爭股票，係因英智公司向上訴人借款而質押、交
    付予上訴人等語；惟查被上訴人即係英智資訊股份有限公司 (以下稱英智公司)
    之負責人，與上訴人素不相識，英智公司未曾向上訴人借款，更未以系爭股票向
    上訴人質押、借款，上訴人持有系爭股票，顯無正當權源。為此，基於民法第七
    百六十七條所有物返還請求權之規定，求為命上訴人返還系爭股票，如無法返還
    時，按該股票在買賣集中市場當日買賣之收盤價折付新台幣之判決。並聲明：(
    一) 上訴駁回。(二)第二審訴訟費用由上訴人負擔。
二、上訴人則以：被上訴人係因英智公司急需借款，由被上訴人及其公司會計孫梅華
    交付，以為借款之擔保，上訴人亦將所借款項陸續匯入被上訴人所經營之英智公
    司之銀行帳戶內，上訴人係基於被上訴人之讓與擔保行為而持有系爭股票，自屬
    有權占有，而非無權占有，被上訴人之請求自屬無據，為無理由等語，資為抗辯
    。並聲明：(一)原判決廢棄。(二)被上訴人在第一審之訴及假執行之聲請駁回。
    (三)第一、二審訴訟費用由被上訴人負擔。
三、被上訴人主張上訴人所持有系爭股票，被上訴人於八十八年八月二十日向台灣新
    竹地方法院聲請公示催告，同月二十七日該院為催告持有系爭股票之人，應於公
    示催告最後登載公報或新聞紙之日起，六個月內向該院申報其權利，並提出該股
    票，如不為申報及提出股票，該院將宣告該股票為無效之裁定；上訴人於八十九
    年三月十五日向臺灣新竹地方法院申報權利，其意旨略謂：上訴人之持有系爭股
    票，係因英智公司向上訴人借款而質押、交付予上訴人等語之事實，為上訴人所
    不爭執，且有臺灣新竹地方法院八十八年度催字第九六六號公示催告裁定、上訴
    人申報權利狀等影本在卷足稽；被上訴人主張之上開事實，應堪信為真實。
四、被上訴人主張上訴人持有被上訴人所有系爭股票，為無權占有；上訴人則以被上
    訴人所負責、經營之英智公司急需借款，以被上訴人所有系爭股票向上訴人借款
    而質押予上訴人，並非上訴人無權占有等語為抗辯；經查：
(一)上訴人對於被上訴人主張系爭股票為被上訴人所有之事實，並不爭執，且有上訴
    人持有被上訴人於「出讓人蓋章」欄蓋章 (因無受讓人應係空白背書) 之系爭股
    票、被上訴人於「出讓人」欄蓋章之過戶申請書、被上訴人於「委託人」欄蓋章
    之出賣委託書等影本 (均外放) 在卷為憑；被上訴人主張上訴人所持有之系爭股
    票為被上訴人所有之事實，亦堪信為真真實。
(二)按：當事人主張有利於己之事實者，就其事實有舉證之責任。民事訴訟法第二百
    七十七條前段定有明文。又：原告對於自己主張之事實己盡證明之責後，被告對
    其主張，如抗辯其不實並提出反對之主張者，則被告對其反對之主張，亦應負證
    明之責，此為舉證責任分擔之原則。各當事人就其所主張有利於己之事實，均應
    負舉證之責，故一方已有適當之證明者，相對人欲否認其主張，即不得不更舉反
    證。原告於其所主張之起訴原因，不能為相當之證明，而被告就其抗辯事實，已
    有相當之反證者，當然駁回原告之請求。有最高法院十八年度上字第二八五五號
    、十九年度上字第二三四五號、二十年度上字第二四六六號分別著有判例足資參
    照。本件上訴人以被上訴人所經營、負責之英智公司急需借款，分別由被上訴人
    與其公司會計孫梅華將系爭股票向上訴人質押、借款，上訴人將借款匯入英智公
    司之第一銀行天母分行、大安分行之帳戶為抗辯之事實，有英智公司第一銀行天
    母分行、大安分行之聯行交往明細表 (原審卷第五二頁至第五八頁、第六四頁至
    第六七頁) 影本、上訴人持有英智公司簽發之十九紙本票影本 (本院一卷第七五
    頁至第八一頁) 在卷為憑；被上訴人對於上訴人匯款至英智公司及上訴人持有英
    智公司簽發之本票等事實，又不爭執，上訴人對於其所抗辯之事實，已盡其舉證
    之責任。
(三)被上訴人主張上訴人所持有被上訴人前揭系爭股票，係英智公司會計孫梅華乘被
    上訴人等家人出國旅遊之際，潛入被上訴人住所竊取，業經被上訴人訴請檢察官
    偵查中等事實，雖據被上訴人提出臺灣板橋地方法院八十九年度訴字第二九八號
    刑事判決影本為憑；惟查被上訴人指訴訴外人孫梅華竊盜部分之犯行，係檢察官
    以孫梅華所涉竊盜罪嫌，與其另涉已提公訴之業務侵占、偽造文書、偽造有價證
    券等罪嫌具有裁判上之一罪關係，函請臺灣板橋地方法院併案審判，業經臺灣板
    橋地方法院以孫梅華所涉竊盜罪嫌，業經孫梅華矢口否認，且與其所涉業務侵占
    、偽造文書、偽造有價證券等罪嫌，無裁判上一罪之關係，而檢還檢察官另行依
    法處理，亦有該刑事判決為憑；且被上訴人主張上訴人所持有被上訴人前揭系爭
    股票，係英智公司會計孫梅華乘被上訴人等家人八十八年四月二十四日出國旅遊
    之際，潛入被上訴人住所竊取，同年五月一日返國後不久，即發現失竊，不僅未
    據提出向警方報案請求偵辦之資料文書，且延遲三個月餘之同年八月二十日始向
    臺灣新竹地方法院聲請公示催告，其主張失竊之事實，非無疑義；此外，被上訴
    人迄未就上訴人所持有系爭股票係盜贓之事實，舉證以實其說、尚難認被上訴人
    已盡其舉證之責任。
(四)被上訴人又以上訴人匯進英智公司銀行帳戶之金額，均為訴外人即公司會計孫梅
    華提領轉存入孫梅華之個人之銀行帳戶之事證，主張英智公司未向上訴人借款之
    事實等語；惟查被上訴人於原法院八十九年度訴字第三五五○號孫芳碩等與本件
    上訴人間返還股票事件，八十九年十一月十日以證人到場，對於法官問：「英智
    公司有無向被告 (即本件上訴人) 借錢？」證稱：「沒有，我有開公司的票給會
    計小姐向人家借錢，但會計小姐向誰借錢我不知道。」、問：「孫梅華總共借多
    少錢？」證稱：「我不知道，要請她說明。．．．」、問：「本案股票為何會在
    被告手上？」證稱：「不知道。．．．」、問：「是否孫梅華拿股票去借款質押
    ？」證稱：「如果按照借貸關係應該是。」、問：「孫梅華股票如何取得？」證
    稱：「我不知道。」、於上訴人否認其證言時，又證稱：「孫梅華確實有去借錢
    給公司，但向誰借錢我不知道。」等語，有原法院之言詞辯論筆錄影本在卷 (原
    審卷第一六一頁至第一六三頁) 為憑；由被上訴人上開證言中，對於英智公司有
    簽發票據委託訴外人孫梅華向外借款之事實，已臻明確；惟對於原審法官問：「
    英智公司有無向被告借錢？」時，證稱：「沒有」，同時又證稱：「．．．但會
    計小姐向誰借錢我不知道。」，既不知會計小姐向何人借款，又何以知道會計小
    姐未向上訴人借款，此項證言，顯有矛盾，或為卸責之詞，不足為憑；至於借款
    數額則又證稱須由孫梅華說明，而孫梅華於八十九年十二月八日於原法院前揭事
    件中亦到場結證稱：「．．．英智公司有向被告借錢，借錢是我介紹，我出面幫
    公司借錢，乙○○ (即本件被上訴人) 也有出面借過一、二次，乙○○也有直接
    還錢給他，我們借錢本來是用客票擔保，後來是用股票質押，被告甲○○手上的
    股票是我們借款拿股票去質押的，我們向被告借款都是有借有還，到我離職我不
    知道到底欠多少，因還沒統計，借錢他是直接匯到我們公司，有時我們公司比較
    急用錢也會拿現金到我們公司。」，對於法官問：「原告 (指孫芳碩、孫芳彬)
    說股票是你偷來的是不是？」時，則結證稱：「我從未單獨到他家，我不知他為
    何說是我偷來的，股票是我交給被告的，股票是老闆 (指被上訴人乙○○、與孫
    芳碩、孫芳彬為同胞兄弟) 交給我的，而且是在公司交給我的。原告孫芳碩、孫
    芳彬股票為何會在乙○○手裡我就不知道。我交股票給被告也是在公司．．．」
    ，對於上訴人之訴訟代理人問：「當時交股票給被告時有無看股票的記名及背面
    的蓋章？」則結證稱：「我都有看過。」等語，有原法院之言詞辯論筆錄影本在
    卷(原審卷第一六六頁、第一六七頁)為憑；由上開被上訴人、訴外人孫梅華於另
    案之證言，被上訴人簽發英智公司票據委託訴外人孫梅華向外借款，而上訴人又
    持有英智公司簽發之本票，被上訴人於本件竟主張未向上訴人借款，顯與事實不
    符，且係卸責飾詞，不足為憑；至於上訴人匯入英智公司帳戶內之借款為訴外人
    孫梅華提領轉入孫梅華之個人銀行帳戶，係英智公司與孫梅華間之另一法律事實
    ，非上訴人所得置喙，被上訴人以此否認英智公司有向上訴人借款之事實，實非
    足取。
(五)被上訴人又主張上訴人對於借款之數額，前後陳述不一，非得以其匯款至英智公
    司帳戶而認英智公司有借款之事實等語；惟查被上訴人於前揭另案事件之證言，
    已明確證述英智公司有簽發票據委託孫梅華向外舉債，且經孫梅華於同一事件中
    結證屬實，已如前述，不容被上訴人於本件中恣意否認；至於上訴人對於借款數
    額，誠如訴外人孫梅華於前揭事件所為證言，英智公司有借有還，究竟積欠多少
    借款，其職司公司會計，因未統計亦不確知，且由上訴人持有英智公司所簽發之
    本票金額即高達三千八百三十萬元，其匯入英智公司之第一銀行天母分行、大安
    分行帳戶即有二千二百七十七萬五千元，尚未包括匯入英智公司之中國農民銀行
    仁愛分行之帳戶，均有前揭被上訴人所不爭執之本票影本、第一銀行天母分行、
    大安分行之聯行交往明細表、中國農民銀行仁愛分行函 (原審卷第五九頁)影本
    在卷足憑；被上訴人以上訴人對於借款數額之陳述前後不一，否認英智公司有向
    上訴人借款之事實，亦非可採。
(六)查被上訴人對於上訴人除持有前揭系爭股票，業經被上訴人於系爭股票背面之「
    出讓人」欄蓋章背書外，同時又受讓而持有被上訴人於「出讓人」欄蓋章之過戶
    申請書、「委託人」欄蓋章之出賣委託書之事實，並不爭執，且對於該等印文之
    真正，亦不爭執，並經證人張隆發結證股票背面、過戶申請書之印章為其為被上
    訴人所為屬實，由此足徵上訴人之占有、持有系爭股票，顯係出於善意。
五、按：以動產所有權，或其他物權之移轉或設定為目的，而善意受讓該動產之占有
    者，縱其讓與人無讓與之權利，其占有仍受法律之保護。盜贓或遺失物，如係金
    錢或無記名證券，不得向其善意占有人，請求回復。民法第九百四十八條、第九
    百五十一條分別定有明文；又：占有具有民法第九百四十八條所定應受法律保護
    之要件，而其占有物非盜贓，亦非遺失物者，所有人不得請求回復其物。占有物
    非盜贓，亦非遺失物，其占有並具有民法第九百四十八條所定應受法律保護之要
    件者，所有人即喪失其物之回復請求權，此觀民法第九百四十九條之規定自明。
    民法第九百四十八條之規定依文義觀察，係動產所有權人或其他物權人不得專以
    他人無權讓與為理由，對於善意受讓之占有人請求回復其物。至同法第九百四十
    九條及第九百五十條，關於占有物之無償的回復，或有償的回復等規定，乃專為
    盜贓或遺失物之占有而設，若占有物並非盜贓或遺失物，固不在該兩條範圍之內
    ，其能否回復之爭執，仍應適用第九百四十八條，就占有人之讓受是否善意，以
    資判斷。依民法第九百四十四條第一項之規定，占有人推定其為善意占有者，除
    上訴人有反證足以證明上開推定事實並非真實外，即不能空言否認被上訴人之善
    意占有，依同法第九百五十一條規定，盜贓或遺失物如係金錢或無記名證券，不
    得向其善意占有人請求回復。最高法院二十一年度上字第三三○號、四十年度臺
    上字第七○四號、第一六二二號及四十四年度臺上字第一○○號分別著有判例，
    足資參照。本件上訴人占有、持有被上訴人所有前揭系爭股票，依前所述，係被
    上訴人簽發其所經營、負責之英智公司票據，委由其公司會計孫梅華持向上訴人
    借款，質押予上訴人，由上訴人匯款至英智公司之銀行帳戶，其持有、占有被上
    訴人之系爭股票，顯非盜贓、亦非遺失物，且係善意受讓，均如前述，而被上訴
    人對於上訴人舉證證其所抗辯之事實，無法更舉反證，以否認上訴人所抗辯之事
    實，依前揭最高法院判例意旨，被上訴人自非得向上訴人請求回復其所有權。
六、從而，被上訴人依民法第七百六十七條規定請求上訴人返還系爭股票，如不能返
    還請求依買賣收盤價格折付新臺幣，於法尚非有據，為無理由，不應准許；原法
    院為其勝訴判決，並為假執行之宣告，容有未恰，上訴意旨指摘原判決不當，求
    予廢棄，非無理由，應由本院予以廢棄，更為判決如主文第二項所示。
七、本件事證已臻明確，兩造其他攻擊、防禦方法及提出未援用之證據，經斟酌後認
    不影響判決基礎，無逐一論述之必要併此敘明。
據上論結，本件上訴為有理由，爰判決如主文。
中      華      民      國    九十二    年      七      月    二十九    日
                              民事第十二庭
                                  審判長法  官  林  丁  寶
                                        法  官  林  恩  山
                                        法  官  陳  博  享
右正本係照原本作成。
如不服本判決，應於收受送達後二十日內向本院提出上訴書狀，其未表明上訴理由者
，應於提出上訴後二十日內向本院補提理由書狀（均須按他造當事人之人數附繕本）
上訴時應提出委任律師或具有律師資格之人之委任狀；委任有律師資格者，另應附具
律師資格證書及釋明委任人與受任人有民事訴訟法第四百六十六條之一第一項但書或
第二項（詳附註）所定關係之釋明文書影本。
中      華      民      國    九十二    年      七      月    三十一    日
                                        書記官  鄭  靜  如
附註：
民事訴訟法第四百六十六條之一（第一項、第二項）：
對於第二審判決上訴，上訴人應委任律師為訴訟代理人。但上訴人或其他法定代理人
具有律師資格者，不在此限。
上訴人之配偶、三親等內之血親、二親等內之姻親，或上訴人為法人、中央或地方機
關時，其所屬專任人員具有律師資格並經法院認為適當者，亦得為第三審訴訟代理人
。


司法院資訊處製作；財團法人民間司法改革基金會備份。
